【裁判字號】    95,訴,912
【裁判日期】    951031
【裁判案由】    損害賠償
【裁判全文】
臺灣士林地方法院民事判決               95年度訴字第912號
原      告  甲○○
被      告  丙○○○
訴訟代理人  乙○○
上列當事人間損害賠償事件，經刑事庭裁定移送本院審理（94年
度附民字第124 號），本院於民國95年10月25日言詞辯論終結，
判決如左：
    主  文
被告應給付原告新台幣壹萬元，及自民國九十五年九月二十八日
起至清償日止，按週年利率百分之五計算之利息。
原告其餘之訴駁回。
訴訟費用由被告負擔百分之一，餘由原告負擔。
本判決第一項得假執行。
原告其餘假執行之聲請駁回。
    事實及理由
一、原告起訴主張：被告前因與訴外人祭祀公業楊積美管理人楊
    森山間請求返還不當得利等事件，由本院內湖簡易庭以94年
    度湖簡字第744 號受理，原告受訴外人楊森山之委任，擔任
    該案訴訟代理人。詎被告竟於民國94年11月15日上午10時5
    分許，在本院內湖簡易庭，於不特定多數人得出入並共見共
    聞之情形下當眾稱：「被告律師（即本件原告）挑撥是非、
    沒有良心」，復於95年4 月6 日上午11時15分許，在本院內
    湖簡易庭行言詞辯論程序時稱：「被告律師（即本件原告）
    不道德」、「確實不道德」。嗣原告於94年12月間對被告提
    起妨害名譽自訴，經本院以94年度自字第68號受理，被告又
    於94年12月23日提出於本院刑事庭之答辯狀陳稱原告「昧著
    良心」等語。被告指摘傳述足以毀損原告之流言，已毀損原
    告之名譽，並損害執業律師多年辛苦建立之專業形象與信用
    ，爰依民法第18條第2 項、第195 條第1 項規定，訴請被告
    賠償原告所受損害新台幣（以下同）100 萬元等語，並聲明
    ：(一)被告應給付原告100 萬元，及自起訴狀繕本送達翌日起
    至清償日止，按週年利率5%計算之利息。(二)原告願供擔保，
    請准宣告假執行。
二、被告則以：被告並未罵原告沒有良心、不道德，實因被告於
    本院內湖簡易庭以94年度湖簡字第744 號民事事件開庭前本
    欲與訴外人楊森山和解，被告認原告身為律師，本應幫助兩
    造進行和解，竟未為之，故當庭指稱原告挑撥離間，以被告
    之成長環境背景，上開言論並無侮辱誹謗之意思。至刑事庭
    所提之答辯狀係代書所寫，被告並未看內容。被告於5 年4
    月5 日生，業逾90歲，罹患高血壓需經常就醫，夫妻2 人僅
    以租金收入作為家用，並無其他收入，原告請求之金額無法
    負擔等語，資為抗辯，並聲明：原告之訴駁回。
三、兩造不爭執之事實：
  (一)被告因承租訴外人祭祀公業楊積美管理人楊森山坐落於台北
    縣汐止市○○段767 地號土地，訴請訴外人祭祀公業楊積美
    返還不當得利，訴外人祭祀公業楊積美則反訴請求調整租金
    ，經本院內湖簡易庭以94年度湖簡字第744 號受理，原告為
    該事件祭祀公業楊積美之訴訟代理人，有民事起訴狀、委任
    狀可稽（參見94年度附民字第124 號卷宗第5 頁至第8 頁）
    。
  (二)被告於94年11月15日上午10時5 分許本院內湖簡易庭94年度
    湖簡字第744 號民事事件言詞辯論期日當庭時指摘原告挑撥
    （參見本院95年10月25日言詞辯論筆錄，第32頁）。
  (三)原告自訴被告妨害名譽等案件，經台灣高等法院95年度上易
    字第1769號以被告涉犯公然侮辱罪，判處被告罰金銀元
    1,500 元得易服勞役，緩刑2 年確定，有上開刑事判決可稽
    （第41頁至第46頁）。
四、得心證之理由：
    基上兩造不爭執之事實，則本件兩造爭執要旨厥為：(一)被告
    有無指摘原告「沒有良心」、「不道德」、「昧著良心」？
    (二)被告於法庭上公然陳述上開言語之行為，有無不法侵害原
    告之名譽權？(三)如有，原告得請求被告賠償之金額以若干為
    適當？茲分述如下：
  (一)被告有無指摘原告「沒有良心」、「不道德」、「昧著良心
    」？
    本件原告主張被告曾於94年11月15日本院內湖簡易庭94年度
    湖簡字第744 號民事事件言詞辯論期日當庭指摘：「被告律
    師（即本件原告）挑撥是非、沒有良心」，復於95年4 月6
    日於公開法庭指摘：「被告律師（即本件原告）不道德」、
    「確實不道德」，另於94年12月23日在本院94年度自字第68
    號刑事案件答辯狀陳稱：「昧著良心」等語，惟為被告所否
    認，辯稱：僅有指摘原告挑撥而已。經查：
    (1)被告於94年11月15日上午10時5 分許，在本院內湖簡易庭
      94年度湖簡字第744 號民事事件言詞辯論期日，原告向承
      審法官陳述倘若調整租金被告應再給付若干金額時，被告
      於法庭錄音第27分58秒至28分2 秒之間，當庭向原告指摘
      稱：「講話要憑良心，不能這個樣子，在挑撥人，你在裡
      面挑撥事情」等語之事實，有兩造不爭執之法庭錄音光碟
      附卷足考（置於證物袋），核與本院94年度自字第68號刑
      事案件於94年12月30日審判期日勘驗上開錄音光碟所製作
      之勘驗筆錄相符，此經本院核閱上開刑事卷宗無訛。至原
      告主張被告曾於該次庭期當庭指摘原告「沒有良心」云云
      ，惟經法院勘驗結果，被告係指摘原告：「講話要憑良心
      ，不能這個樣子」等語，並非直指原告「沒有良心」，則
      原告此部分主張核與上開勘驗結果不符，洵屬無據。
    (2)又原告主張被告於95年4 月6 日上午11時15分許，在同一
      事件審理時指摘：「被告律師（即本件原告）不道德」、
      「確實不道德」等情，雖於本院刑事庭94年度自字第68號
      刑事案件94年12月30日審判期日勘驗錄音光碟第24分至26
      分段落時，勘驗結果認因多方同時講話，背景吵雜，且被
      告與其夫口音甚重，無法聽出被告之夫或被告曾說不道德
      ，惟經本院刑事庭於95年5 月29日審判期日訊問證人即本
      院內湖簡易庭94年度湖簡字第744 號民事事件之書記官蕭
      永同，據其證稱：「（問：當時有無聽見被告，即民事本
      訴原告說律師不德道之語？）之前沒有注意聽到，是自訴
      人（即原告）當時要求我記明筆錄時，被告說過這些話，
      但在自訴人要求記明之前，我確實沒有注意被告是否有說
      過這些話，自訴人要求在被告有說律師不道德時要求記明
      筆錄，我要記明當時，被告是有講『確實不道德』，自訴
      人又在針對剛才所說的要求記明筆錄」等語，此經本院核
      閱上開刑事卷宗無訛。而經本院聽取上開兩造不爭執之錄
      音光碟，其中24分至26分固因多方同時講話而難以明確判
      斷各方講話內容，惟於原告請求書記官記明筆錄陳稱：「
      先是她的先生說『被告律師（即本件原告）不道德』，原
      告（即本件被告）又說『確實不道德』」等語之際，被告
      復於第26分44秒至45秒間清楚補一句：「確實不道德」，
      此有上開錄音光碟附卷足考（置於證物袋），核與刑事庭
      證人蕭永同所述相符，則被告曾指摘原告「確實不道德」
      乙節，堪以認定。
    (3)另原告主張被告於94年12月23日在本院94年度自字第68號
      刑事案件答辯狀提及原告「昧著良心」乙節，業據其提出
      上開答辯狀足考（第37頁至第40頁），其中第2 頁載明：
      「被告聽到誤以為法官聽了自訴人的話，會把案件駁回，
      為保護合法權益情急之下才會說『被告律師挑撥是非、昧
      著良心』等語，被告絕無公然侮辱或妨害其名譽之故意。
      蓋因被告為一高齡90歲之老婦不懂法律又因原籍山東省青
      島市、嫁予乙○○後隨夫姓籍貫改為河南省汝南縣，山東
      鄉音極重，有身份證影本為憑，兼以聽力不佳、又不懂法
      ，才會說『昧著良心』而非沒有良心」等語。被告雖辯稱
      上開答辯狀係由代書代撰，其不明瞭內容云云，惟被告既
      不否認上開答辯狀為其所提出於法院，且上開答辯狀係以
      被告之名義為之並蓋有被告印文，則該代書僅為被告為完
      成意思表示之使用人或使者，代書為被告所撰之上開答辯
      狀，自應視為被告本人之意思表示。
  (二)被告於法庭上公然陳述上開言語之行為，有無不法侵害原告
    之名譽權？
    按「不法侵害他人之身體、健康、名譽、自由、信用、隱私
    、貞操，或不法侵害其他人格法益而情節重大者，被害人雖
    非財產上之損害，亦得請求賠償相當之金額。」民法第195
    條第1 項前段定有明文。復按，民法上名譽權之侵害非即與
    刑法之誹謗罪相同，名譽有無受損害，應以社會上對個人評
    價是否貶損作為判斷之依據，苟其行為足以使他人在社會上
    之評價受到貶損，不論其為故意或過失，均可構成侵權行為
    ，其行為不以廣佈於社會為必要，僅使第三人知悉其事，亦
    足當之（最高法院90年台上字第646 號判例要旨參照）。經
    查：
    (1)誠如前述，被告曾於公開法庭指摘原告：「講話要憑良心
      ，不能這個樣子，在挑撥人，你在裡面挑撥事情」、「確
      實不道德」，復於提出於法院之答辯狀載明：「昧著良心
      」，其中關於其指摘原告「在挑撥人，你在裡面挑撥事情
      」、「確實不道德部分」，查原告為執業律師，而依律師
      法第2 條規定：「律師應砥礪品德、維護信譽、遵守律師
      倫理規範、精研法令及法律事務。」第29條規定：「律師
      不得有足以損及其名譽或信用之行為。」第35條規定：「
      律師不得挑唆訴訟，或以不正當之方法招攬訴訟。」茲被
      告於原告為其當事人陳述調整租金之主張時，指摘原告從
      中挑撥、確實不道德，顯係詆毀原告違背律師應遵守之執
      業準則、違反人類共同生活之合宜行為規範，已逾越系爭
      訴訟事件抗辯權行使之合理範疇，依社會通念，足以使共
      見共聞者對於原告之人格產生質疑，使原告精神上感受難
      堪，而對於原告之之人格評價有所貶損，要屬侵害原告之
      名譽權甚明。
    (2)至被告於公開法庭指摘原告：「講話要憑良心、不能這個
      樣子」乙節，係以正面規勸之方式為之，而未採取負面之
      貶損言詞，此部分尚難認原告之名譽權受到貶損。另被告
      於提出法院之答辯狀固提及「昧著良心」，惟依其前後文
      係以：「被告聽到誤以為法官聽了自訴人的話，會把案件
      駁回，為保護合法權益情急之下才會說『被告律師挑撥是
      非、昧著良心』等語，被告絕無公然侮辱或妨害其名譽之
      故意。蓋因被告為一高齡90歲之老婦不懂法律又因原籍山
      東省青島市、嫁予乙○○後隨夫姓籍貫改為河南省汝南縣
      ，山東鄉音極重，有身份證影本為憑，兼以聽力不佳、又
      不懂法，才會說『昧著良心』而非沒有良心」等語，核其
      係向刑事庭法官解釋其於本院內湖簡易庭94年11月15日言
      詞辯論期日當庭指摘原告之原因，並非藉由答辯狀再次指
      摘被告「昧著良心」，依社會通念，尚難認該答辯狀此部
      分記載貶損原告之名譽。
    (三)如有，原告得請求被告賠償之金額以若干為適當？
      第按，名譽被侵害者，關於非財產上之損害，加害人雖亦
      負賠償責任，但以相當之金額為限，民法第195 條第1 項
      定有明文，所謂相當，自應以實際加害情形與其名譽影響
      是否重大，及被害者之身份地位與加害人經濟狀況等關係
      定之（最高法院47年臺上字第1221號判例參照）。本院審
      酌被告於5 年4 月5 日出生，年90歲，並無工作能力，經
      本院依職權調取被告之所得及財產資料，其於94年度僅有
      股利及利息收入39,477元，名下並有坐落台北縣汐止市○
      ○路○ 段505 號房屋1 棟及約18萬元之投資，此有稅務電
      子閘門財產所得調件明細表可稽（第20頁至第21頁），惟
      上開房屋於本院內湖簡易庭94年度湖簡字第744 號民事事
      件中，業經被告自承有租金年收入72萬元之事實，為兩造
      所不爭執（參見本院95年10月25日言詞辯論筆錄，第32頁
      至第33頁），而原告為執業律師，具有其專業形象，竟於
      執行律師業務時，遭被告於公開法庭指摘其挑撥、確實不
      道德，對於原告專業形象及信譽甚有貶損，並斟酌兩造斯
      時為訴訟上對立關係、被告損害原告名譽權之程度，暨兩
      造之經濟狀況、學識、身分背景等一切狀況，認原告請求
      之非財產上損害賠償，以1 萬元為適當，逾此部分即屬過
      高。
五、再按，「給付無確定期限者，債務人於債權人得請求給付時
    ，經其催告而未為給付，自受催告時起，負遲延責任。其經
    債權人起訴而送達訴狀，或依督促程序送達支付命令，或為
    其他相類之行為者，與催告有同一之效力。」「遲延之債務
    ，以支付金錢為標的者，債權人得請求依法定利率計算之遲
    延利息。」民法第229 條第2 項、第233 第1 項前段分別定
    有明文。從而，原告依侵權行為之法律關係，請求被告賠償
    1 萬元，及自起訴狀繕本送達翌日即95年9 月28日起至清償
    日止，按週年利率5%計算之利息，為有理由，應予准許。逾
    此部份之請求，為無理由，應予駁回。
六、末按，所命給付之金額或價額未逾新台幣50萬元之判決，法
    院應依職權宣告假執行，民事訴訟法第389 條第1 項第5 款
    定有明文。查原告陳明願供擔保，聲請宣告假執行，經核原
    告勝訴部分，依前揭法律規定本院應依職權宣告假執行，無
    必要再命原告供擔保始得假執行。至原告其餘假執行之聲請
    ，因訴之駁回而失所依據，不予准許。
七、本件判決基礎已臻明確，兩造其餘攻防方法及訴訟資料經本
    院審酌後，核與判決不生影響，無逐一論駁之必要，併此敘
    明。
八、據上論結，本件原告之訴為一部有理由、一部無理由，依民
    事訴訟法第78條、第389 條第1 項第5 款，判決如主文。、
中    華    民    國    95    年    10    月    31    日
                  民事第二庭  法  官  陳玉曆
以上正本證明與原本無異。
如對本判決上訴，應於判決送達後20日內向本院提出上訴狀。
中    華    民    國    95    年    11    月    2     日
                              書記官  蔡雨呈


司法院資訊處製作；財團法人民間司法改革基金會備份。
